【裁判字號】    98,訴,950
【裁判日期】    980916
【裁判案由】    拆屋還地等
【裁判全文】
臺灣板橋地方法院民事判決               98年度訴字第950號
原      告  丙○○
被      告  甲○○
訴訟代理人  乙○○
上列當事人間請求拆屋還地等事件，經本院於民國98年9 月2 日
言詞辯論終結，判決如下：
    主      文
被告應將坐落臺北縣鶯歌鎮○○○段三一八之一地號土地上如附
圖318 之1 （3） 、318 之1 （4） 、318 之1 （5） 、318 之
1 （6） 所示面積分別為一百九十四平方公尺、二十八平方公尺
、一百零五平方公尺及一百零四平方公尺之地上物拆除，並將該
部分土地返還原告及上開土地全體共有人，暨應給付原告新臺幣
貳萬陸仟肆佰柒拾伍元。
原告其餘之訴駁回。
訴訟費用由被告負擔。
    事實及理由
一、程序方面：
（一）按訴狀送達後，原告不得將原訴變更或追加他訴，但請求
      之基礎事實同一，或減縮應受判決事項之聲明者，不在此
      限，民事訴訟法第255 條第1 項第2 款、第3 款項分別定
      有明文。本件原告起訴原係請求被告應將坐落臺北縣鶯歌
      鎮○○○段318 之1 地號土地（下稱318 之1 地號土地）
      上之地上物拆除，將土地返還原告，並給付相當租金之不
      當得利。嗣經本院會同兩造及臺北縣樹林地政事務所（下
      稱樹林地政）測量人員至現場勘驗，並由樹林地政依測量
      結果繪製如附圖所示之複丈成果圖，原告先後於民國98年
      8 月12日、98年9 月2 日辯論期日將上開聲明改依附圖所
      示予以減縮（見本院卷第74、82頁），經核與首揭規定並
      無不合，合先敘明。
（二）被告未於最後言詞辯論期日到場，核無民事訴訟法第386
      條各款所列情形，爰依原告聲請由其一造辯論而為判決。
二、原告主張：緣坐落於318 之1 地號土地係原告與訴外人鄧太
    生等其他共有人分別共有，原告應有部分為50/104，訴外人
    即被告之父呂芳景並無使用之正當權源，以搭蓋地上物之方
    式，無權占有318 之1 地號土地上如附圖318 之1 （3） 、
    （4） 、（5） 、（6） 所示面積分別為194 平方公尺、28
    平方公尺、105 平方公尺、104 平方公尺之土地（下稱系爭
    土地），原告於94年初獲悉呂芳景死亡後，上開地上物為呂
    芳景之子即被告繼承並使用，爰依民法第767 條前段規定請
    求被告將上開地上物拆除，將系爭土地返還原告。又被告無
    法律上之原因占用系爭土地受有利益，致原告受有不能利用
    系爭土地之損害，並依不當得利之法律關係請求被告返還5
    年份（即94年至98年止）依土地法第97條第1 項規定，按系
    爭土地申報地價年息10% 計算之相當租金不當得利新臺幣（
    下同）168,262 元。並聲明：被告應將系爭土地上之地上物
    拆除，及將系爭土地返還予原告予全體共有人，並應給付原
    告168,262 元。
三、被告則以：318 之1 地號土地於90年2 月15日公告為北區區
    域計畫範圍內，而系爭土地上之地上物係於60年6 月1 日即
    已興建完成，並經編定門牌、房屋稅籍，是上開地上物係屬
    建築管理前之合法房屋。次以被告已和平繼續公然占有系爭
    土地20年以上，且地上權不以地上權人支付地租為成立要件
    ，是依最高法院62年臺上字第4195號判例意旨，被告得請求
    登記為318 之1 地號土地之地上權人。再者，原告僅係318
    之1 地號土地之共有人，應有部分50/104，不及2/3 ，是原
    告按其應有部分，對於318 之1 地號土地之全部雖有使用收
    益之權，惟其對共有物之特定部分使用收益，仍須得其他共
    有人之同意，是依最高法院62年臺上字第1803號判例意旨，
    原告未得318 之1 地號土地共有人全體之同意而提起本件訴
    訟，自無理由等情為辯。並聲明：原告之訴駁回。
四、原告主張其係318 之1 地號土地之共有人，被告之父呂芳景
    並無正當權源，以搭蓋地上物之方式占用系爭土地，呂芳景
    死亡後，上開地上物由被告繼承使用等情，業據其提出系爭
    土地登記謄本、所有權狀、地籍圖謄本、地價稅繳款書及相
    片12幀為證，被告固就原告係系爭土地之共有人及上開證物
    形式上之真正不為爭執，惟否認原告之主張，並以上開情詞
    置辯，是被告是否具有使用318 之1 地號土地之正當權源，
    厥為本件重要之爭執，合先敘明。
五、按所有人對於無權占有或侵奪其所有物者，得請求返還之。
    各共有人對於第三人，得就共有物之全部為本於所有權之請
    求。但回復共有物之請求，僅得為共有人全體之利益為之。
    民法第767 條前段、民法第821 條分別定有明文。次按占有
    人因時效而取得地上權登記請求權者，以已具備時效取得地
    上權之必要，向該地政機關請求為地上權登記，如經地政機
    關受理，則受訴法院即應就占有人是否具備時效取得地上權
    之要件，為實體上裁判（最高法院80年度第2 次民事庭會議
    決議意旨參照）。原告主張其係318 之1 地號土地之所有權
    人，業據其提出土地登記謄本為證（見本院卷第21至24、67
    頁）。被告雖以原告僅係318 之1 地號土地共有人之一，應
    有部分尚不及2/3 ，不得主張對318 之1 地號全部土地為使
    用收益；且上開地上物係建築管理前之合法房屋，被告已和
    平繼續公然占有系爭土地20年以上，並非無權占有等情為辯
    。經查，318 之1 地號土地遭被告以地上物占用如附圖318
    之1 （3） 、（4） 、（5） 、（6） 所示面積分別為194
    平方公尺、28平方公尺、105 平方公尺、104 平方公尺（即
    系爭土地），為兩造所不爭執，業經本院會同兩造勘驗現場
    ，囑託樹林地政實施測量後製作複丈成果圖（即附圖）附卷
    可稽。而本件就系爭土地使用收益者係被告，並非原告，原
    告係依民法第767 條前段、第821 條為回復共有物之請求，
    是被告此部分之抗辯，已與首揭規定有違。次以相關地上物
    縱經編定門牌及房屋稅籍，此僅係戶政及稅務行政管理方便
    之措施；再者，被告並未舉證證明其已向地政機關請求為地
    上權登記，並經地政機關受理，均難認係被告使用系爭土地
    之合法權源，是被告並未舉證證明其具有占用系爭土地之合
    法權源，故原告主張被告無權占用系爭土地，應堪信為真實
    。是原告本於所有權之法律關係，依民法第767 條前段、第
    821 條之規定，請求被告將系爭土地上之地上物拆除，並將
    土地返還原告及全體共有人，於法並無不合，應予准許。
六、承上所述，被告既無合法權源使用系爭土地，而無權占用他
    人之物，自占有人方面，依社會通念可能獲得相當於租金之
    利益（最高法院61年臺上字第1675號判例參照），就權利人
    而言，如無反證，其所受損害自與租金相當，兩者同以租金
    數額為據（最高法院58年臺上字第3717號判決參照），是原
    告請求被告給付相當於租金之不當得利，自無不合。又被告
    無權占用系爭土地，其損害金之計算標準，應參酌土地法第
    105 條、第97條第1 項之規定計算，較為客觀公允（最高法
    院81年臺上字第339 號判決意旨參照），依土地法第97條「
    城市地方房屋之租金，以不超過土地及其建築物申報總價額
    年息10% 為限」之規定，所謂土地之總價額，依土地法施行
    法第25條規定，土地價額依法定地價，而法定地價，依土地
    法第148 條規定，係土地所有人依該法規定所申報之地價。
    經查，318 之1 地號土地93年1 月至95年12月之申報地價為
    每平方公尺800 元，96年1 月起迄今為每平方公尺768 元，
    有原告所提之地價謄本、土地登記謄本在卷可查（見本院卷
    第66至67頁），而土地法第97條所稱申報總價額年息10% 為
    限，乃指租金之最高限額而言，並非必須照申報價額年息10
    % 計算，尚須斟酌土地之位置、工商繁榮之程度，占有人利
    用土地之經濟價值及所受利益等項，並與鄰地租金相比較，
    以為決定。查系爭土地之相鄰土地大部分為空地，距臺北縣
    樹林市柑園國民小學車程約10分鐘，附近並無何商業活動，
    此有勘驗筆錄附卷可查（見本院卷第63至64頁），與被告利
    用相關地上物、系爭土地之經濟價值，暨原告所受損害等相
    關情狀，認以法定地價年息3.5%為適當；而原告係請求94至
    98年相當於租金之不當得利，惟至本件言詞辯論終結（98年
    9 月2 日）時，98年度尚未終了，是98年度應以8 個月份（
    即2/3 年）計算為當；再者，原告僅係系爭土地共有人之一
    （應有部分50/104），其並未舉證其他共有人曾授權或讓與
    不當得利請求權予原告之情事，是原告僅得請求其本人部分
    。是綜上所述，本件原告得請求相當於租金之不當得利為26
    ,475 元 （計算式：94年至95年為431 ×800 ×3.5%×2 ＝
    24,136，96年至98年8 月底為431 ×768 ×3.5%×2.67＝30
    ,933 ； 合計55,069；依原告應有部分比例50/104計算為26
    ,475 ， 元以下四捨五入），逾此部分之請求則乏依據。
七、綜上所述，原告主張被告無權占有系爭土地，與證據及事實
    尚無相悖，被告之抗辯則無可採。從而，原告依民法第767
    條前段、第821 條規定，請求被告將系爭土地上之地上物拆
    除，將系爭土地返還原告及全體共有人，併依不當得利法則
    請求被告返還相當於租金之利益26,475元之範圍內，為有理
    由，應予准許。逾此部分之請求則乏依據，應予駁回。
八、本件事證已臻明確，兩造其餘攻擊防禦方法及舉證，經本院
    審酌後，或與本件之爭執無涉，或對本件判決結果不生影響
    ，爰不一一論述，併此敘明。
九、訴訟費用負擔之依據：民事訴訟法第79條。
中    華    民    國    98    年    9     月    16    日
                  民事第二庭法  官  鍾啟煌
以上正本係照原本作成。
如對本判決上訴，須於判決送達後20日內，向本院提出上訴狀，
上訴臺灣高等法院（應按他造人數提出繕本）。
中    華    民    國    98    年    9     月    16    日
                            書記官  張國仁


司法院資訊處製作；財團法人民間司法改革基金會備份。
